【裁判字號】    97,訴,878
【裁判日期】    971001
【裁判案由】    證券交易法
【裁判全文】
臺北高等行政法院判決
                                     97年度訴字第00878號
                              .
原      告  甲○○
訴訟代理人  傅國光  律師
被      告  行政院金融監督管理委員會
代  表  人  陳樹(主任委員)
訴訟代理人  乙○○
            丙○○
上列當事人間因證券交易法事件，原告不服行政院中華民國97年
2月12日院臺訴字第0970081040號訴願決定，提起行政訴訟。本
院判決如下：
    主  文
原告之訴駁回。
訴訟費用由原告負擔。
    事  實
一、事實概要：被告以和立聯合科技股份有限公司（下稱和立公
    司）為已依證券交易法發行有價證券之公司，未依證券交易
    法第36條第1項規定，於95營業年度終了後4個月內及96營業
    年度第1 季終了後1 個月內公告申報95年度及96年度第1 季
    財務報告，亦未依被告96年8 月22日金管證6 字第09600463
    33號函所定期限補行公告申報95年度及96年度第1季 財務報
    告，原告為該公司為行為之負責人，核有過失，乃依證券交
    易法第178 條第1 項第4 款及第179 條規定，於96 年10 月
    29日分別以金管證6 罰字第09600614201 號及第0000000000
    0 號裁處書( 下稱原處分) 處原告罰鍰各新臺幣( 下同)72
    萬元及96萬元。原告不服，提起訴願經決定駁回後，遂提起
    本件行政訴訟。
二、兩造聲明：
    (一)原告聲明：訴願決定、原處分均撤銷。
    (二)被告聲明：原告之訴駁回。
三、兩造之爭點：被告以和立公司違反證券交易法第36條規定，
                對當時負責人即原告處罰，是否有據？
    (一)原告主張之理由：
      1.查致遠會計師事務所於96年4 月20日函致和立公司，載
        稱：(一)貴公司尚未提供本所採權益法評價之被投資公司
         (中華聯合ASIAVEST、PDC 及立朗科技）經會計師查核
        之財務報表，致使長期投資之查核工作十分困難。(二)貴
        公司原預計由廣碩光電挹注營業收入及大股東參與現金
        增資，以改善財務狀況，惟截至目前似尚未落實之決心
        與可能，致公司虧損日益嚴重，似無法避免累積虧損侵
        蝕股東權益殆盡，進而影響貴公司上市地位。(三)由於貴
        公司轉投資公司乏人管理，且積弊甚深，無法避免繼續
        產生巨額損失。(四)貴公司過去財務上及稅務上疑有不當
        事項，目前法務部調查局及南區國稅局正針對前述不當
        事項調查中。終止與和立公司95年財務報表及96年第一
        季財務報表之簽證工作等語。
      2.和立公司於接獲致遠會計師事務所來函終止委任關係後
        ，隨即接洽數家會計師事務所，希望能為和立公司辦理
        財報之簽證作業，以期能按規定提出財報；惟因上開事
        項，致無會計師事務所願為其辦理簽證。據此以論，原
        告當無法按規定於95營業年度終了後4 個月內及96營業
        年度第1 季終了後1 個月內，公告並向主管機關申報，
        經會計師查核簽證、董事會通過及監察人承認之年度財
        務報告，要不待言。
      3.按行為之處罰，以行為時有故意或過失者為限，乃行為
        人之責任要件。查原告固為和立公司之負責人；惟因上
        開事由，致無會計師願為和立公司之財務報表簽證，則
        原告既非故意不遵法令規定以為申報、公告財務報表，
        亦非過失而不為之，豈有可歸責之事由存在。詎被告以
        原告未於法律規定於期限內申報財務報表，進而處以罰
        鍰，實有違法。
    (二)被告主張之理由：
      1.卷查，和立公司未依證券交易法第36條第1 項規定公告
        申報95年度及96年第1 季財務報告，嗣後亦未依被告96
        年8 月22日金管證六字第0960046333號函於送達之次日
        起20日內補行公告申報，被告爰依證券交易法第178 條
        第1 項第4 款、第2 項及第179 條規定，以原處分對該
        公司為行為之負責人( 即原告) 分別處以罰鍰72萬元及
        96萬元整，於法並無不合。
      2.原告雖主張被告對其罰鍰，並未考量會計師簽證所需合
        理時間，和立公司重新尋覓會計師執行簽證工作均需耗
        費時日等云云。查和立公司原任簽證會計師終止簽證日
        為96年4 月20日，然被告要求和立公司補行公告申報95
        年度及96年第1 季財務報告之期限為被告96年8 月22日
        函於96年8 月24日送達之次日起20日內，期間相差近4
        個月，和立公司為上櫃公司，其財務資訊攸關投資人之
        決策，原告為和立公司為行為之負責人，自應積極督促
        該公司洽請會計師重行查核簽證，原告多次未依限辦理
        公告申報，致投資人無法及時知悉其財務狀況，顯違反
        公開發行公司應公開資訊之義務，尚難以原簽證會計師
        終止委任契約，新任會計師無法於期限內完成查核作業
        為由，執為免除義務之論據，故原告所訴，核屬卸責之
        詞，不足採信。
      3.原告主張該公司未能依限公告申報之財務報告主因，乃
        其他會計師事務所拒簽財務報告，而拒簽理由在於，該
        公司之轉投資公司乏人管理，積弊甚深，亦無法提供該
        等公司採權益法評價並經會計師查核之財務報表、該公
        司未有落實改善財務狀況之可能且公司財務及稅務疑有
        不當情事，由法務部調查局及南區國稅局調查中。查前
        開各項因素，係屬原告及和立公司未積極配合簽證會計
        師查帳需求，提供必要查核資訊，致使查核困難，原簽
        證會計師主動終止委任，並非不可抗力因素，故原告稱
        因前任會計師遽然終止委任致無法及時洽得繼任會計師
        辦理後續簽證事宜，就其未能依法補行公告申報經會計
        師查核簽證或經會計師核閱之財務報告主張免責，純屬
        辯詞，核不足採。
    理  由
一、本件原告起訴時，被告之代表人為胡勝正，嗣於訴訟中變更
    為陳樹，茲據新任代表人具狀聲明承受訴訟，經核無不合，
    應予准許。
二、按證券交易法第36條第1 項規定：「已依本法發行有價證券
    之公司，應於每營業年度終了後4 個月內公告並向主管機關
    申報，經會計師查核簽證、董事會通過及監察人承認之年度
    財務報告。其除經主管機關核准者外，並依左列規定辦理：
    一、於每半營業年度終了後2 個月內，公告並申報經會計師
    查核簽證、董事會通過及監察人承認之財務報告。二、於每
    營業年度第1 季及第3 季終了後1 個月內，公告並申報經會
    計師核閱之財務報告。三、於每月10日以前，公告並申報上
    月份營運情形。」第178 條第1 項第4 款、第2 項規定：「
    有下列情事之一者，處24萬元以上240 萬元以下罰鍰：…四
    、發行人、公開收購人、證券商、證券商同業公會、證券交
    易所或第18條第1 項所定之事業，於依本法或主管機關基於
    本法所發布之命令規定之帳簿、表冊、傳票、財務報告或其
    他有關業務之文件，不依規定製作、申報、公告、備置或保
    存。…有前項第2 款至第7 款規定情事之一，主管機關除依
    前項規定處罰鍰外，並應令其限期辦理；屆期仍不辦理者，
    得繼續限期令其辦理，並按次各處48萬元以上480 萬元以下
    罰鍰，至辦理為止。」第179 條規定：「法人違反本法之規
    定者，依本章各條之規定處罰其為行為之負責人。」
三、經查，和立公司為已依證券交易法發行有價證券之公司，未
    依證券交易法第36條第1項規定，於95營業年度終了後4個月
    內及96營業年度第1季終了後1個月內公告申報95年度及96年
    度第1季財務報告。嗣被告於96年8月22日以金管證六字第09
    60046333號函命該公司於送達之次日起20日內補行公告申報
    ，並以副本通知原告，該函已於86年8 月24日送達原告，惟
    和立公司仍未於期限內補行公告上開財務報告等情，為兩造
    所不爭，並有前開函及送達證書可證( 見本院卷第23、27頁
    ) ，堪信為真正。故被告以原告為和立公司之負責人，該公
    司未於法定期間內公告申報95年度及96年度第1 季財務報告
    ，亦未依被告前揭96年8 月22日函所定期限補行公告申報上
    開95年度及96年度第1 季財務報告，核有過失，依證券交易
    法第178 條第1 項第4 款、第2 項及第179 條規定，以原處
    分對原告分別處以罰鍰72萬元及96萬元整，於法並無不合。
四、原告起訴雖主張：本件係因承辦之致遠會計師終止委任契約
    ，且無其他會計事務所願為和立公司辦理簽證，致無法提出
    上開財務報告，原告自無可歸責事由，被告不應對之裁罰云
    云。
五、惟查，和立公司原委任之致遠會計師事務所簽證會計師係於
    96年4 月20日終止委任契約，然被告要求和立公司補行公告
    申報95年度及96年第1 季財務報告之期限，為被告前開96年
    8 月22日函命其於該函於96年8 月24日送達之次日起20日內
    ，期間相差近4 個月，和立公司為上櫃公司，其財務資訊攸
    關投資人之決策，原告為和立公司之負責人，自應積極督促
    該公司洽請會計師重行查核簽證，原告多次未依限辦理公告
    申報，致投資人無法及時知悉其財務狀況，顯違反公開發行
    公司應公開資訊之義務，尚難以原簽證會計師終止委任契約
    ，新任會計師無法於期限內完成查核作業為由，執為免除義
    務之論據。復參諸致遠會計師事務所終止委任契約及其他師
    事務所亦不願為和立公司辦理簽證，係因該公司之轉投資公
    司乏人管理，積弊甚深；亦未能提供採權益法評價之被投資
    公司經會計師查核之財務報表，致使長期投資之查核工作十
    分困難；該公司未有落實改善財務狀況之可能且公司財務及
    稅務疑有不當等情事，為原告自承在卷，經核前開各項因素
    ，係屬原告及和立公司未積極配合簽證會計師查帳需求，提
    供必要查核資訊，致使查核困難，原簽證會計師始主動終止
    委任及其他會計事務所亦拒絕簽證，自屬可歸責於原告及和
    立公司之事由，依法自應處罰。原告辯稱其並無故意或過失
    云云，並無足採。
六、綜上所述，原處分於法並無違誤，訴願決定予以維持，亦無
    不合，原告仍執前詞，訴請撤銷，為無理由，應予駁回。
據上論結，本件原告之訴為無理由，爰依行政訴訟法第98條第1
項前段，判決如主文。
中    華    民    國    97    年    10    月    1     日
                    臺北高等行政法院第二庭
                              審判長法  官  徐瑞晃
                                    法  官  陳金圍
                                    法  官  蕭惠芳
上為正本係照原本作成。
如不服本判決，應於送達後20日內，向本院提出上訴狀並表明上
訴理由，如於本判決宣示後送達前提起上訴者，應於判決送達後
20日內補提上訴理由書（須按他造人數附繕本）。
中    華    民    國    97    年    10    月    1     日
                                    書記官   李淑貞


司法院資訊處製作；財團法人民間司法改革基金會備份。
